【裁判字號】    99,上,135
【裁判日期】    990831
【裁判案由】    遷讓房屋等
【裁判全文】
臺灣高等法院臺南分院民事判決    99年度上字第135號
上  訴  人  乙○○
被上 訴 人  行政院農業委員會林務局嘉義林區管理處
法定代理人  甲○○
訴訟代理人  蔚中傑  律師
上列當事人間遷讓房屋事件，上訴人對於中華民國99年4月22日
臺灣嘉義地方法院第一審判決（98年度訴字第397號）提起上訴
，本院於99年8月17日言詞辯論終結，判決如下：
    主  文
原判決不利上訴人部分暨該部分訴訟費用之裁判（除確定部分外
），均廢棄。
上廢棄部分，被上訴人在第一審之訴及假執行之聲請均駁回。
第一（除確定部分外）、二審訴訟費用，由被上訴人負擔。
    事  實
甲、上訴人方面：
一、聲明：(一)原判決不利上訴人部分廢棄。(二)上廢棄部分，被上
    訴人在第一審之訴及假執行之聲請均駁回。(三)第一、二審訴
    訟費用，由被上訴人負擔。
二、陳述：除與原判決記載相同者，茲引用之外，補稱略以：
  (一)依吾國之民情，父母年老之後，由兒子扶養照顧為常態，上
    訴人母親賴蔡月高齡93歲，上訴人奉母親賴蔡月之指示，在
    系爭房屋陪母親過夜，係必要之照料行為。原審被告賴鈴子
    與上訴人情形一樣，均已婚生子且另有房屋，僅因賴鈴子為
    女兒，並未每日回去系爭房屋照顧陪同母親賴蔡月，原審即
    認定賴鈴子非占有人；何況，賴鈴子戶籍設於系爭房屋內，
    上訴人戶籍卻未設於系爭房屋內，原審反而認定賴鈴子非占
    有人，上訴人卻為占有人？其認事用法有違經驗法則及吾國
    民情。又上訴人既須陪同老母親過夜，上訴人將睡前及翌日
    早上必須使用之盥洗、沐浴用品及換洗衣物等物品置於系爭
    房屋內，亦屬理所當然之事，原審以此為由而認定上訴人是
    系爭房地之占有人，有違經驗法則。
  (二)上訴人基於照顧陪同母親之意思，單純住在系爭房屋內，就
    系爭房地實無管領力可言。蓋由上訴人使用系爭房地之時間
    固定為晚上，僅每日三分之一的時間，而使用之目的純為照
    顧母親，別無其他生活目的，實無管領系爭房地之必要，亦
    未達管領力之程度及事實，上訴人並非系爭房地占有人甚明
    。退步而言，縱認上訴人之使用情形為占有行為，然上訴人
    之占有充其量僅為民法第942條之占有輔助人，對於系爭房
    地乃基於特定之母子關係、受母親賴蔡月之指示、為照顧其
    生活所為之占有，依民法第942條之規定，系爭房地之占有
    人應為賴蔡月，而非上訴人。
  (三)上訴人因受母親賴蔡月之指示，每晚照顧其生活而輔助占有
    系爭房屋，並未因此而受利益，受有利益者為賴蔡月，而非
    上訴人，而賴蔡月於被上訴人起訴前是房屋之合法居住人，
    則賴蔡月於合法居住期間〔即民國（下同）98年7月24日前
    〕非無法律上原因，被上訴人不得向賴蔡月主張受有損害，
    此為原審所是認之事實及法律見解。基此，賴蔡月起訴前既
    無不當得利之可言，上訴人為賴蔡月之子，僅以輔助占有人
    性質占用系爭房地，自與不當得利之要件不符。再者，原審
    並未查明上訴人於何時占用系爭房屋，被上訴人亦未舉證上
    訴人於5年前即已占用系爭房屋，竟率予認定上訴人應賠償
    被上訴人相當於五年租金之不當得利損失，顯乏依據。
三、證據：援用原審提出之證據方法。
乙、被上訴人方面：
一、聲明：(一)上訴駁回。(二)第二審訴訟費用由上訴人負擔。
二、陳述：除與原審判決相同予以引用外，補稱：
  (一)照顧母親的部分只是上訴人的動機而已，對於有無實際居住
    使用之事實，應為實質認定，不能以其動機及戶籍有無設在
    該處為認定的依據，系爭房屋及上訴人的共和路135巷9號房
    屋，原審均有至現場勘驗，原審法官認定上訴人確有占用系
    爭房屋是沒有問題的。
  (二)上訴人都是在被上訴人起訴後才將戶籍遷離系爭房屋，經原
    審法官勘驗現場後，因為認定上訴人仍有實際居住的事實，
    所以被上訴人才將上訴人繼續列為原審被告，如果確實沒有
    居住事實並已遷出戶籍，被上訴人於原審均已撤回。
三、證據：援用原審提出之證據方法，並提出土地登記謄本及戶
    籍本各乙份為證。
    理  由
一、被上訴人起訴主張：原審共同被告賴蔡月、賴鈴子前雖於被
    上訴人處擔任工友職務，與被上訴人間並無宿舍配住關係，
    然其等分別於67年、93年7月間退休後，與上訴人（賴蔡月
    之子）無權繼續占用被上訴人管理之嘉義市○段○○段8地
    號土地，及坐落其上嘉義市○段○○段115建號房屋（門牌
    號碼為共和路732號，下稱系爭房地）迄今。為此，依民法
    第179條及第767條之規定，求為判決命：(1)原審被告賴蔡月
    、上訴人應將原判決附表二（下稱附表）編號Ａ所示建物騰
    空遷讓，並返還土地予被上訴人。(2)原審被告賴蔡月、上訴
    人應給付被上訴人42萬2656元，及自起訴狀繕本送達翌日起
    至返還土地之日止，按月給付7044元云云。（原審判決：(1)
    原審被告賴蔡月、上訴人應將附表二編號Ａ所示建物騰空遷
    讓，並返還土地予被上訴人。(2)上訴人乙○○應給付被上訴
    人33萬1261元，原審被告賴蔡月及上訴人乙○○應自98年7
    月24日起至返還土地之日止，按月給付被上訴人5521元，駁
    回被上訴人其餘請求；上訴人就其敗訴部分提起上訴，被上
    訴人就其敗訴部分未上訴）。
二、上訴人則以：上訴人已結婚生子，另有房屋可住，因母親賴
    蔡月已高齡93歲，上訴人奉母親指示，晚上在系爭房屋居住
    照顧母親，就系爭房地實無管領力可言。縱認上訴人使用宿
    舍之情形為占有行為，惟上訴人僅為占有輔助人，並非直接
    占有，被上訴人主張上訴人係無權占有或不當得利，顯無理
    由等語，資為抗辯。
三、經查，嘉義市○段○○段8地號土地，及坐落其上嘉義市○
    段○○段115建號房屋（即系爭房地）均為中華民國所有，
    並由被上訴人擔任管理機關。原審共同被告賴蔡月（即上訴
    人之母）曾任職被上訴人處擔任工友職務，並於65年6月9日
    辦理住址變更至嘉義市○○路732號（即系爭房地所在），
    嗣於67年11月1日自被上訴人處退休乙節，有建物登記謄本
    及土地登記謄本、賴蔡月之工友退職申請書、退休證明申請
    書、員工離職證明書附卷可稽（原審卷(一)第17頁、第19頁、
    第119至122頁），且為兩造所不爭執，堪信為真實。
四、被上訴人主張「上訴人無權占用系爭房地，應返還與被上訴
    人，並應給付相當於租金之不當得利」等語，為上訴人所否
    認，並以前開情詞置辯。是本件應審酌者為：(1)上訴人是否
    有無權占有系爭房地之事實？(2)被上訴人請求上訴人給付相
    當於租金之不當得利，是否有理由？爰分述如下：
  (一)上訴人是否有無權占有系爭房地之事實？經查：
  1.按「民法第九百四十二條所謂受他人指示之輔助占有人，僅
    該他人為占有人之規定，重在輔助占有人對物之管有係受他
    人之指示而為，至是否受他人之指示，則應就自為指示之他
    人與受指示者間之內部關係加以觀之並證明。」，此有最高
    法院91年度台上字第1388號判決可資參照。
  2.上訴人否認占有系爭房地之事實，並辯稱：「伊已結婚生子
    ，另有房屋可住，因母親賴蔡月已高齡93歲，上訴人奉母親
    指示，晚上在系爭房屋照顧母親，就系爭房地實無管領力可
    言」云云。查，上訴人於原審法院99年3月12日履勘現場陳
    稱：「（目前有誰住在這裡？）我母親賴蔡月住在這裡，我
    只有晚上住在這裡陪高齡93歲的母親，我自己另外有房子，
    門牌號碼為共和路135巷9號，我實際居住在那裡」，原審被
    告賴蔡月亦稱：「目前只有我和乙○○住，乙○○白天也有
    來，但是來來去去，他在共和路另外有住處，系爭房屋西側
    鐵棚架下所曬的衣服是乙○○的，乙○○都在這裡洗衣服」
    ，核與系爭房屋內確有上訴人擺放牙刷等生活用品於系爭房
    屋內等情相符，此有勘驗筆錄在卷足憑（原審卷(二)第3至4頁
    ），被上訴人主張上訴人乙○○有居住系爭房地之事實，堪
    信不虛。
  3.次查，依上訴人提出之戶籍謄本及本院查詢上訴人遷徙紀錄
    資料查詢表所載，上訴人於65年6月9日設籍於嘉義市○○路
    372號其母賴蔡月戶內，於起訴後之98年10月23日始遷至嘉
    義市○○路135巷9號（本院卷第54頁至第57頁），參以原審
    法院曾履勘上訴人主張所有之「嘉義市○○路135巷9號」房
    屋，勘驗筆錄載明「該屋為一層木造房屋，進門就是供奉祖
    先牌位的廳堂，據被告（上訴人）乙○○稱：房屋是父親去
    世後留下來的，兄弟共有的，廳堂的左側也是供奉牌位的房
    屋，據被告乙○○稱：該廳堂及後方的房間是賴鈴子的，偶
    爾會來使用的。」（原審卷(二)第4頁至第5頁），上訴人於本
    院亦自承「嘉義市○○路135巷9號房屋，那是我爸爸留下來
    的，因為已超過80年以上，所以沒有建物謄本，是屬於我們
    兄弟共有的。」（本院卷第52頁），上訴人亦自承「白天居
    住於嘉義市○○路135巷9號房屋，只有晚上居住系爭房地」
    等情，是證上訴人確有居位於系爭房地無訛。
  4.惟查，系爭房地係被上訴人管領之公有宿舍，原審被告賴蔡
    月係任職被上訴人機關擔任工友期間（67年8月28日申請退
    職）遷入居住迄今，為賴蔡月合法配住之宿舍，此為原審所
    認定並已確定之事實，應認上訴人之母賴蔡月係系爭房地之
    直接占有人（賴蔡月應返還系爭房地及支付不當得利部分，
    已判決給付確定）。而上訴人之母賴蔡月現年已93歲，依其
    年齡及身體狀況，其日常生活顯需他人全日照顧，參以上訴
    人業已離婚獨自生活（見戶籍謄本所載），所辯「因母親賴
    蔡月已高齡93歲，奉母親指示，在系爭房地居住照顧母親」
    乙節，合乎人情，且為事實所必需，堪予採信。按上訴人之
    母賴蔡月所居住之系爭房地，既係伊於擔任公職時遷入居住
    迄今，則占有系爭房地之主體，應係上訴人之母親，要屬無
    疑。茲上訴人為盡人子之孝道，全日照顧年老母親，因而與
    之共同居住系爭房地，上訴人僅係基於日常生活親屬關係之
    占有輔助人，其非為自己利益而占有系爭房地，至為灼然。
    從而，上訴人辯稱「伊為照顧母親而居住系爭房地，僅係占
    有輔助人」，與實際相符，上訴人僅係系爭房地之占有輔助
    人，洵堪認定。
  (二)被上訴人請求上訴人給付相當於租金之不當得利，是否有理
    由？經查：
  1.按民法第942條明定「受僱人、學徒、家屬或基於其他類似
    之關係，受他人之指示，而對於物有管領之力者，僅該他人
    為占有人。」；又「被上訴人何00係被上訴人王00之妻，基
    於共同生活關係，隨同被上訴人王00居住於系爭房屋內，應
    屬占有輔助人，依民法第九百四十二條規定，僅被上訴人王
    00為占有人。上訴人一併請求被上訴人何00遷讓交還系爭房
    屋，顯非正當。」，並有最高法院82年度台上字第3057號判
    決可資參照。
  2.茲查，系爭房屋係被上訴人管領之公有宿舍，上訴人之母賴
    蔡月於任職被上訴人機關工友時遷入居住，上訴人係為照顧
    其母賴蔡月受其指示而居住該處，業見上述。依上說明，僅
    上訴人之母賴蔡月係系爭房屋之占有人，上訴人為系爭房地
    之占有輔助人，被上訴人訴請上訴人遷讓交還系爭房地並給
    付無權占有系爭房地獲得相當於租金之利益之不當得利，顯
    無法律上之理由，不應准許。
五、綜上所述，上訴人僅係系爭房地之占有輔助人，並非直接占
    有人，被上訴人基於無權占有之法律關係，訴請上訴人遷讓
    交還系爭房地並給付占有系爭房地獲得相當於租金之不當得
    利，並無法律上之理由，原審判令上訴人應返還系爭房地，
    並給付被上訴人相當租金之不當得利33萬1261元及自98年7
    月24日起至返還土地之日止，按月與原審共同被告賴蔡月給
    付被上訴人5521元，係有違誤，上訴意旨指摘原判決不當，
    求為廢棄改判，為有理由，應由本院將原判決關於不利上訴
    人部分廢棄，並改判如主文第二項所示。
六、本件事證已臻明確，兩造其餘攻擊防禦方法及證據，經本院
    審酌後，認與判決結果不生影響，無一一論述之必要，附此
    敘明。
據上論結，本件上訴為有理由，依民事訴訟法450條、第78條，
判決如主文。
中    華    民    國    99    年    8    月    31    日
                  民事第二庭    審判長法  官  陳光秀
                                      法  官  莊俊華
                                      法  官  曾平杉
上為正本係照原本作成。
如不服本判決，應於收受送達後20日內向本院提出上訴書狀，其
未表明上訴理由者，應於提出上訴後20日內向本院補提出理由書
狀（均須按他造當事人之人數附繕本）上訴時應提出委任律師或
具有律師資格之人之委任狀；委任有律師資格者，另應附具律師
資格證書及釋明委任人與受任人有民事訴訟法第466條之1第1項
但書或第2項（詳附註）所定關係之釋明文書影本。如委任律師
提起上訴者，應一併繳納上訴審裁判費。
中    華    民    國    99    年    9     月    1     日
                                      書記官  葉秀珍
【附註】
民事訴訟法第466條之1：
(1)對於第二審判決上訴，上訴人應委任律師為訴訟代理人。但上
  訴人或其法定代理人具有律師資格者，不在此限。
(2)上訴人之配偶、三親等內之血親、二親等內之姻親，或上訴人
  為法人、中央或地方機關時，其所屬專任人員具有律師資格並
  經法院認為適當者，亦得為第三審訴訟代理人。
民事訴訟法第466條之2第1項：
  上訴人無資力委任訴訟代理人者，得依訴訟救助之規定，聲請
  第三審法院為之選任律師為其訴訟代理人。
附表一
┌─┬──┬─────┬─────┬───┬──────┬─────┐
│編│建號│建物門牌  │土地坐落  │建築式│建物面積（平│權利範圍  │
│  │    │          │          │樣主要│方公尺）    │          │
│號│    │          │          │建築材├──────┤          │
│  │    │          │          │料及房│樓層面積合計│          │
│  │    │          │          │屋層數│            │          │
├─┼──┼─────┼─────┼───┼──────┼─────┤
│1 │115 │嘉義市共和│嘉義市檜段│木造一│一層：450.24│全部      │
│  │    │路372號   │1小段8地號│層    │            │          │
└─┴──┴─────┴─────┴───┴──────┴─────┘
附表二（即附圖）：
┌─┬─────┬───────┬────┬─────────┐
│編│ 土地坐落 │   占用人     │占用位置│ 門牌號碼         │
│號│          │              │及面積（│                  │
│  │          │              │平方公尺│                  │
│  │          │              │）      │                  │
├─┼─────┼───────┼────┼─────────┤
│A │嘉義市檜段│(1)賴蔡月      │A：     │嘉義市○○路372號 │
│  │1小段8地號│(2)乙○○      │130.55  │                  │
└─┴─────┴───────┴────┴─────────┘

司法院資訊處製作；財團法人民間司法改革基金會備份。
